臺灣南投地方法院民事裁定
110年度事聲字第12號
異  議  人  謝伯寬  
            謝伯義  
            謝鈴金  
            謝秀玉  
            謝銘珠  


上列當事人聲請返還擔保金事件，異議人對於民國110年9月13日
本院民事庭司法事務官所為110年度司聲字第50號民事裁定聲明
異議，本院裁定如下：
    主  文
異議駁回。
    理  由
一、按司法事務官處理事件所為之處分，與法院所為者有同一之
    效力；當事人對於司法事務官處理事件所為之終局處分，得
    於處分送達後10日之不變期間內，以書狀向司法事務官提出
    異議；司法事務官認前項異議有理由時，應另為適當之處分
    ；認異議為無理由者，應送請法院裁定之；法院認第1項之
    異議為有理由時，應為適當之裁定；認異議為無理由者，應
    以裁定駁回之，民事訴訟法第240條之3、第240條之4第1 項
    本文、第2項、第3項分別定有明文。經查：本院民事庭司法
    事務官於民國110年9月13日就異議人聲請返還擔保金事件以
    本院110年度司聲字第50號所為裁定（下稱原裁定）之終局
    處分，於110年9月15日送達異議人，異議人於110年9月22日
    具狀不服提出異議，未逾前開法定10日之不變期間，是本院
    依法自應就本院民事庭司法事務官所為之裁定，審究異議人
    之異議有無理由，合先敘明。
二、異議意旨略以：關係人謝源卿前依本院84年度裁全字第255
    號民事裁定，以本院84年度存字第271號擔保提存事件，提
    供新臺幣40萬元之擔保金（下稱系爭提存物）為反擔保後，
    聲請免為或撤銷假扣押在案。嗣謝源卿業於84年12月31日死
    亡，並以全體異議人為謝源卿之繼承人，而異議人謝伯寬於
    109年間方接獲本院提存所之催領通知，旋於同年6月初向本
    院聲請裁定准予返還系爭提存物，但本院因案卷資料年代久
    遠，調閱困難，致未能於系爭提存物歸屬國庫之日即109年8
    月1日前裁准返還提存物確定，待異議人取得本院109年度司
    聲字第102號准予返還提存物之裁定暨確定證明書，向本院
    提存所聲請取回系爭提存物時，遭本院提存所109年11月16
    日投院明109取字第202號函，以系爭提存物依法應歸屬國庫
    為由，予以駁回。異議人不服聲明異議，經本院109年度聲
    字第74號裁定異議駁回，異議人不服再提起抗告，復經臺灣
    高等法院臺中分院110年度抗字第108號裁定抗告駁回，並告
    確定。惟異議人未能取回系爭提存物因有提存法第20條第2
    項所定不可歸責於自己之事由，異議人乃於110年4月12日另
    依提存法第20條第2項規定，具狀向本院聲請撤銷本院提存
    所前開處分，另為准予返還提存物之處分，又遭本院司法事
    務官以殊難想像異議人有何不可歸責之情事而無法完成取回
    系爭提存物之法律程序為由，逕以原裁定駁回異議人之聲請
    。惟查：㈠原裁定認為異議人未能證明有何不可歸責之事由
    ，但提存事件之本質乃屬非訟事件，本應由法院依職權調查
    為是；且相關案卷資料年代久遠，多有銷燬之情形發生，異
    議人卻是於近年內才知本事件之存在，倘若要求異議人需善
    盡舉證之責，顯失公允。㈡提存法既已規定提存物歸屬國庫
    前之保存期限為25年，法院自應善盡保管之責，豈可任由文
    件保存不當或逕予銷燬，再歸咎於異議人太晚行使權利，請
    求返還提存物。㈢異議人謝伯寬於84年至109年期間均未接獲
    任何通知，本院文書未經合法送達，因本件法律關係對於全
    體異議人有合一確定之必要，故前開25年之保存期限，應自
    異議人謝伯寬於109年間接獲本院提存所之催領通知後始得
    起算，本院未善盡通知義務，對異議人而言自屬不可歸責。
    ㈣異議人於109年6月8日已具狀向本院提出返還提存物之聲請
    ，本院遲至109年8月12日方裁定准予返還提存物，並於109
    年10月26日宣告確定，致已逾越109年8月1日之最後期限，
    此乃公務員執行職務、行使公權力所生之違法情事，與異議
    人無關。綜上所述，足認異議人未能取回系爭提存物確實存
    有不可歸責於自己之事由，爰聲請廢棄原裁定，另為准予返
    還系爭提存物之處分等語。
三、按提存物不能依第10條第3項、第17條第2項、第18條第2項
    或其他法律規定歸屬國庫者，自提存之翌日起25年內未經取
    回或領取時，亦歸屬國庫；前項情形，提存人或受取權人因
    不可歸責於自己之事由致未取回或領取提存物者，得於歸屬
    國庫之翌日起2年內聲請該管法院裁定准予返還提存物。不
    能返還者，得請求償還相當於提存物歸屬國庫時之價額，提
    存法第20條定有明文。又參之提存法第20條第2項立法理由
    為：「提存物以25年期間之經過，為歸屬國庫之原因，雖係
    提存人或受取權人與其相對人間之實體法律關係長期怠於行
    使所肇致，究其原因，或係在取回或領取之程序中，不知有
    取回或領取之權利之故。提存物歸屬國庫之目的係為使提存
    物之權利狀態早日確定，以減輕提存所之負擔。然此歸屬國
    庫之事實，究已損害提存人或受取權人之財產權，故法律上
    仍應許提存人或受取權人於程序上有不可歸責於自己之事由
    時，得於提存物歸屬國庫後一定期間內，聲請該管法院裁定
    准予返還提存物。不能返還者，得請求償還相當於提存物歸
    屬國庫時之價額，以求衡平。爰設第二項規定。」故須提存
    人或受取權人於程序上有「不可歸責於己」之事由，始能於
    歸屬於國庫之翌日起2年內聲請該管法院返還提存物。
四、經查：
  ㈠按提存法修正施行前（即96年12月12日前）已提存之事件，
    自提存之翌日起已逾25年之提存物未歸屬國庫之提存事件，
    本法修正施行之翌日起，得於2年內聲請領取或取回，未逾2
    5年者，依第20條第1項之規定，提存法第30條第1 項第4款
    定有明文。查本件異議人之被繼承人謝源卿於84年8月1日向
    本院以84年度存字第271號辦妥擔保提存，有提存書可證（
    見本院84年度存字第271號卷，第4頁），依上開規定，自提
    存之翌日起，計算至96年12月12日止，未逾25年，則提存物
    歸屬國庫之期間，自應依提存法第20條第1項之規定，合先
    敘明。又本院提存所前曾分別於96年5月4日通知異議人謝伯
    寬、99年5月18日通知異議人謝伯義、109年4月9日通知全體
    異議人行使權利（見本院84年度存字第271號卷，第39至40
    頁、第42至43頁、第52至56頁），業經本院職權調閱本院84
    年度存字第271號卷核閱無訛。是本件爭點在於異議人是否
    有不可歸責於己之事由，決定有無提存法第20條第2項得於
    系爭提存物歸屬國庫後翌日起2年內聲請該管法院返還系爭
    提存物規定之適用。
  ㈡異議人主張謝伯寬於84年至109年期間均未接獲任何通知，本
    院文書未經合法送達，因本件法律關係對於全體異議人有合
    一確定之必要，故前開25年之保存期限，應自異議人謝伯寬
    於109年間接獲本院提存所之催領通知後始得起算云云。經
    查：提存法施行細則第18條第2項規定：「提存所於提存物
    依民法第330條、本法第10條第3項、第17條第2項、第18條
    第2項及第19條規定，歸屬國庫前1年內，宜通知受取權人或
    提存人行使權利，但無法通知者，不在此限。」上揭條文既
    規定提存所「宜」通知提存人行使權利，則提存所並無通知
    之義務，況且系爭提存物係依提存法第20條第1項規定歸屬
    國庫，而非依民法第330條、提存法第10條第3項、第17條第
    2項、第18條第2項及第19條之規定，則更無提存法施行細則
    第18條第2項之適用。是異議人稱本件法律關係對於全體異
    議人有合一確定之必要，應自異議人謝伯寬於109年間接獲
    通知時起算乙節，因上開通知並非法律上義務，異議人依提
    存法第20條第1項規定，仍應自系爭提存物提存之翌日起25
    年內向該管法院主張其權利，與異議人間是否為合一確定必
    要，並無關係，而本院提存所已於上開期日通知異議人行使
    權利，雖非法律上義務，但係依基於職務上之善意提醒異議
    人行使權利，是異議人此節並無可採。
  ㈢異議人主張於109年6月初提出返還系爭提存物事件之聲請時
    ，已表明需於109年8月1日前裁定確定，然本院竟遲至109年
    8月12日方裁定准予返還提存物，並於109年10月26日宣告確
    定，致已逾越109年8月1日之最後期限，此乃公務員執行職
    務、行使公權力所生之違法情事，與異議人無關乙節。惟查
    ，異議人謝伯義已於107年3月7日向本院聲請閱卷完畢(見本
    院84年度存字第271號卷，第44頁)，卻遲至109年6月8日始
    具狀向本院聲請返還系爭提存物，期間長達10餘年之時間並
    無任何辦理取回系爭提存物之積極活動。又異議人於109年6
    月8日向本院聲請返還系爭提存物後，分別於109年8月12日
    、109年10月26日經本院裁定准許返還擔保金及核發確定證
    明書，處理期間前後未逾5個月，自難想像自本院提存所於9
    6年5月4日通知異議人謝伯寬，或於99年5月18日通知異議人
    謝伯義，迄至系爭提存物歸屬國庫逾10年期間，異議人有何
    不可歸責之情事而無法完成取回本件提存物之法律程序。顯
    見本院於109年8月12日方裁定准予返還提存物乙情，自應歸
    責於異議人上開期間消極行使權利之行為所致，與公務員執
    行職務有何違法之處，並無關聯。
  ㈣至異議人主張提存法既已規定提存物歸屬國庫前之保存期限
    為25年，法院自應善盡保管之責，豈可任由文件保存不當或
    逕予銷燬乙節。查本案相關案卷年代久遠，雖有銷燬之情形
    ，然本院相關案卷之銷燬作業，均係遵照臺灣高等法院及所
    屬法院檔案管理要點行之，並無異議人所稱上開不當之情，
    此主張自無可採。  
五、綜上所述，難認異議人有不可歸責於己之事由致未能取回系
    爭提存物，本院司法事務官駁回異議人聲請之原裁定，核無
    違誤，異議人猶執前詞指摘原裁定為不當，聲明廢棄，為無
    理由，應予駁回。
六、依民事訴訟法第240條之4第3項後段裁定如主文。
中　　華　　民　　國　　111 　年　　3　　月　　16　　日
                        民事第一庭法  官  葛耀陽
以上正本係照原本作成。
如對本裁定抗告須於裁定送達後10日內向本院提出抗告狀，並繳
納抗告費新臺幣1,000元。
中　　華　　民　　國　　111 　年　　3 　　月　　16　　日
                                  書記官  黃婉淑